【裁判字號】    95,台上,6701
【裁判日期】    951207
【裁判案由】    常業詐欺
【裁判全文】
最高法院刑事判決            九十五年度台上字第六七０一號
上   訴   人  甲○○
              乙○○
              丙○○
              辛○○（原姓名蔡秀婷）
              丁○○
上列二人共同
選 任辯護 人  景玉鳳律師
              李詩皓律師
上   訴   人  戊○○  男民國○○年○月○○日生
              己○○  男民國○○年○月○日生
              壬○○（原姓名莊志豐）
上 列  一 人
選 任辯護 人  謝新平律師
上  訴  人    丑○○  女民國○○年○月○日生
              庚○○  女民國○○年○○月○○日生
上 列  一 人
選 任辯護 人  謝新平律師
上   訴   人  癸○○  男民國○○年○月○日生
選 任辯護 人  鄭重文律師
上   訴   人  子○○  男民國○○年○○月○○日生
選 任辯護 人  蔡文玉律師
上列上訴人等因常業詐欺案件，不服台灣高等法院中華民國九十
四年七月二十一日第二審判決（九十三年度上訴字第三六六號，
起訴案號：台灣士林地方法院檢察署八十七年度偵字第九０九四
、一００四六、一０六六０、一一四九八、一一四九九、一一七
四四、一一二０六、一一二八四、一一七二三，八十八年度偵字
第五九五、七一四、七一五、七六四號），提起上訴，本院判決
如下：
    主  文
原判決關於甲○○、乙○○、丙○○、辛○○、丁○○、戊○○
、己○○、壬○○、丑○○、庚○○、癸○○、子○○部分撤銷
，發回台灣高等法院。
    理  由
本件原判決認定李溪泉、陳智誠、黃朝盟等人，自民國八十七年
四月二十九日起，先後與上訴人甲○○、乙○○、丙○○、辛○
○（原姓名蔡秀婷）、丁○○、戊○○、己○○、壬○○（原姓
名莊志豐）、丑○○、庚○○、癸○○，及李明期、王永為、李
金龍、朱鴻濤，暨其他不詳姓名之人共約七十人組織詐騙集團，
共同意圖為自己不法之所有，謀議以詐術使人交付財物並恃以為
生，並基於行使偽造私文書、偽造特種文書之概括犯意聯絡，以
李溪泉為首，成員分為領款、帳戶、接電話三組，成員間互以假
名欺騙對方，以免其他成員遭查獲逮捕，且彼此間交付任務均以
電話聯絡。而推由甲○○協助李溪泉保管存摺、騙來之贓款及聯
絡事宜；由李明期、李金龍、朱鴻濤、王永為、黃朝盟、己○○
、壬○○、庚○○、癸○○、丑○○、陳智誠及其他不詳姓名之
人，負責取得行騙時用以供被害人匯入款項之帳戶；由李溪泉、
李金龍、乙○○、辛○○、丁○○、戊○○、朱鴻濤、丑○○及
其他不詳姓名之男女數十人，分成十組（每組二至三人）以上，
在數個據點分別接聽電話，接電話者分為數個層級，被害人上當
後，旋由第二層級以後接電話之人，再以各種理由繼續詐騙被害
人；由丙○○、李明期、丑○○、庚○○及其他不詳姓名之人分
成數組，分在數個據點負責領錢，該集團為遂行詐欺及逃避追緝
，並基於行使偽造私文書、偽造特種文書之概括犯意聯絡，連續
為下列行為：(一)、於不詳時間，由朱鴻濤、黃朝盟、己○○、丑
○○、庚○○、王永為、癸○○、李金龍提供自己之照片，由李
溪泉、陳智誠、丑○○在不詳處所，將之分別換貼在林漢洲、余
忠旺、邱正義、蔡進德、劉瑞琦、黃國財、楊治民、廖松義、黃
文、吳宣萱、劉美雲、王淑麗、陸淑貞、林永裕、劉煥慶、劉敏
雄、劉清華、林忠信等人之國民身分證上，及陳敏惠、上訴人子
○○之駕駛執照上，變造及偽造彼等之國民身分證及駕駛執照，
足以生損害於上揭被冒用之人、戶政機關、監理機關管理之正確
性及公眾等（詳如原判決附表一所示）。(二)、於不詳時間，先由
不詳姓名之人偽刻印章，再推由朱鴻濤、己○○、丑○○，分別
冒用林漢洲、黃煥在、李士珍、林明燕、吳宣瑄名義，在每紙電
話申請書上分別偽造被冒用人印文二枚，偽造電話申請書私文書
各一紙，旋連同變造之證件持向中華電信公司、台灣大哥大電信
公司行使申辦租用電話門號，致使中華電信公司、台灣大哥大電
信公司承辦人員陷於錯誤，核發交付如原判決附表二之一所示之
電話予李溪泉等人，供刊登行騙廣告之用，並將申請之電話由王
永為或不知情之蘇茂安、蔡承智拉線後，轉接至彼等所使用之另
數十支民營行動電話，足以生損害於被冒用姓名之人，及核准之
中華電信公司，台灣大哥大電信公司對於電話門號管理之正確性
（詳如原判決附表二之一所示）。(三)、於如原判決附表三之一所
示之時間，由王永為、陳智誠、庚○○、丑○○、李金龍、朱鴻
濤及集團內不詳姓名之人，分別冒用姓名至金融機構，在個人活
期儲蓄存款帳戶（下稱活儲帳戶）之約定書（其上包括金融卡申
請書）、印鑑卡、存摺上分別偽造被害人之印文四枚，以偽造個
人活期儲蓄存款帳戶約定書、印鑑卡私文書，並持以向該金融機
構行使，使各該金融機構承辦人員陷於錯誤，核發活儲帳戶存摺
及金融卡與彼等使用，均足以生損害於如原判決附表三之一所示
之人，及如原判決附表三之一所示之金融機構對於客戶帳務資料
管理之正確性，暨公眾金融交易之秩序，並以此方式供被害人轉
帳匯款及洗錢管道之用（詳如原判決附表三之一所示）。該集團
並在各種報紙全國版上刊登「政府立案、美商財團信用貸款，新
台幣（下同）三百萬內，免押免保，在本財團等九分鐘，保證辦
成放款」及「專辦銀行信貸，三十至二百萬內，免押免保，在本
銀行等二十分鐘，絕對辦成放款」之廣告。俟擬借款之人打如原
判決附表二之電話前來詢問時，接電話之辛○○等人，即佯稱借
款需繳貸款金額百分之五之律師公證費、代書費，要求客人先將
錢匯入如原判決附表三所示之帳戶內，客人匯入第一筆款項後，
再打電話聯絡時，則由第二層次以後接電話之人，繼續以各種理
由詐騙被害人，以致部分擬借款之人，繼續匯款數次至如原判決
附表三之戶頭內，被害人上當匯款後，李溪泉即聯絡各提款組之
人，持金融卡至郵局或金融機關將被害人匯入之款項領走，彙整
後復將贓款轉匯給李溪泉分配（接電話者與李溪泉按三七分帳、
提供帳戶者由李溪泉以每本五千元至一萬元支付報酬）。該詐騙
集團於同一時間內，另以事實上並不存在之「股神投資顧問公司
」、「主力投資顧問公司」、「外資投資顧問公司」之名義，在
報紙之全國版或第四台打廣告，佯稱只要加入社員即可介紹股票
明牌，保證月賺數倍之利潤，如有看到廣告而打電話前來詢問者
，接電話之集團成員即騙被害人說保證獲利，惟加入須繳三萬元
至六萬元不等之會員費，會員可向公司索取中文呼叫器一個，該
公司將利用中文呼叫器隨時告知會員應購買何種股票，李溪泉並
以昨日漲停板之股票顯示在中文呼叫器上，使受騙者信以為真。
如原判決附表四所示之李榮玉等人（被害人遍及全省，無法統計
，如原判決附表四所示僅是已知部分）不疑有詐，或為借錢或為
加入股神、主力投資公司為會員，依約將錢匯入如原判決附表三
所示之帳戶，被害人每人遭騙之金額為一萬元至五十萬元不等，
李溪泉等犯罪集團成員均恃此為生。嗣因借款人及會員未借到錢
或因買賣股票而賠錢累累，被害人要求退款時，該集團則將電話
切掉並避不見面，被害人始知受騙而紛紛報警究辦，該集團所詐
得之金額共約一千五百二十六萬六千九百元。子○○明知王永為
擬進行詐欺而收購金融機構存摺，其預見提供帳戶予他人，可能
係供掩飾或隱匿因自己或他人重大犯罪所得財物之用，然其竟貪
圖不法利益，猶基於幫助常業詐欺之未必故意，至郵局或金融機
關開戶後，將如原判決附表三編號１、３、５、１１、１３所示
共五個帳戶，以每本五千元之價格出售予王永為，並將存摺、提
款卡、印章交給王永為。嗣由王永為輾轉提供給李溪泉詐欺集團
使用，供受騙被害人匯入款項之用。嗣(一)、於八十七年七月二日
上午十一時許，丙○○持藍俞針金融卡至新莊市民安郵局提款時
，為埋伏之員警當場查獲。旋引導警方前往台北縣新莊市○○街
三六九巷一號五樓住處搜索，起獲如原判決附表五所示之證物。
又引導警方前往台北縣三重市○○路○段三八０號九樓之六丁○
○住處搜索，起獲如原判決附表六所示之證物。另引導警方前往
台北縣三重市○○路○段三八０號八樓之六辛○○住處搜索，起
獲如原判決附表七所示之證物。復引導警方前往板橋市○○街一
巷八號六樓戊○○住處搜索，起獲如原判決附表八所示之證物。
(二)、於八十七年九月二十四日十九時許，經警在台北市○○○路
與延平北路交岔口，發現王永為、黃朝盟行跡可疑而上前盤查，
發覺彼等二人涉嫌詐欺犯行，並在彼等身上及車上，扣得如原判
決附表十、十一所示之證物。另依王永為之供述在銀寶賓館查獲
己○○，並扣得如原判決附表十二之證物。復於八十七年十月二
十二日下午，在台北市○○○路○段華大飯店前捕獲陳智誠。(三)
、於八十七年十月二十日下午，李明期、李金龍持偽造之劉敏雄
、劉清華身分證，前往土地銀行西三重分行開立帳戶時，因行跡
可疑為警查獲，並扣得如原判決附表十三之證物。(四)、於八十七
年十一月十六日，經警前往劉元龍之住處搜索，扣得如原判決附
表十四所示之證物。(五)、於八十七年十一月二十七日，經警循線
在台北市中山區○○○路○段五十四號十樓之一，捕獲丑○○、
庚○○二人，並扣得如原判決附表十五所示之證物。警方另前往
丑○○位於台北市○○區○○街之住處搜索，扣得如原判決附表
十六所示之證物。(六)、警方復依丑○○之供述，於八十七年十二
月十七日下午，在台北市○○路二十四號十樓查獲朱鴻濤，並扣
得如原判決附表十七所示之證物等情。因而撤銷第一審關於上訴
人等部分之判決，改判論處子○○以外之上訴人等十一人共同常
業詐欺罪刑；子○○幫助常業詐欺罪刑，固非無見。
惟查：(一)、共同正犯之成立，除同謀共同正犯外，以有犯意之聯
絡與行為之分擔為要件，而此項要件，除應於事實欄內詳加記載
外，並應於理由內逐一說明其認定此項事實所憑之證據，方足資
為論罪科刑之根據。又認定犯罪事實所憑之證據，雖不以直接證
據為限，間接證據亦包括在內，然而無論直接證據或間接證據，
其為訴訟上之證明，須於通常一般人均不致有所懷疑，而得確信
其為真實之程度者，始得據為有罪之認定，倘其證明尚未達到此
一程度，而有合理之懷疑存在時，即難遽為不利被告之認定。原
判決認定甲○○與李溪泉詐騙集團共約七十人，彼此間互有犯意
聯絡及行為分擔，均為共同正犯（原判決理由欄貳、一、(八)），
並推由甲○○協助李溪泉保管存摺、騙來之贓款及聯絡事宜（原
判決第四頁第二十六至二十七行）等情，係依憑朱鴻濤先後供稱
：伊於八十七年七、八月間，曾將申請出來戶頭交給甲○○一次
，……伊要拿存摺給李溪泉，李溪泉說他很忙，要伊交給收驚的
老太太，那個老太太是李溪泉媽媽，老太太有說存摺壓低一點，
不要給別人看到；甲○○子媳李溪泉、乙○○、丙○○三人，於
八十七年七月二日即因本案遭警查獲，而朱鴻濤交存摺與甲○○
之時間，係於八十七年八月十八日之後，堪認甲○○早已知悉其
子媳李溪泉、乙○○、丙○○等人行騙之事（原判決理由欄壹、
二），為其主要論據。然上情為甲○○所否認，辯稱：李溪泉只
說要用伊戶頭買賣股票，伊對李溪泉等人所為均不知情等語。原
判決未說明其認定甲○○負責協助李溪泉保管騙來之贓款及聯絡
事宜，所依憑之證據及理由為何，逕於事實欄為上開認定記載，
已有未合。又甲○○代其子李溪泉收受存摺一次，及知悉李溪泉
、乙○○、丙○○等人詐騙，是否得據以認定甲○○確係負責協
助李溪泉保管存摺，及與李溪泉詐騙集團共約七十人，彼此間互
有犯意聯絡及行為分擔，亦非全無疑義，仍待調查釐清。乃原審
對上情未詳予調查釐清，逕以上開並非明確之證據及理由，即予
推論甲○○有原判決事實欄所載之犯行，致甲○○上訴意旨得據
以指摘，其查證未盡且理由欠備，遽行判決，難昭折服。(二)、犯
罪事實應依證據認定，有罪之判決書，應於理由內記載認定犯罪
事實所憑之證據及其認定之理由，否則即有理由不備之違法。原
判決理由欄論述：辛○○竟參與接聽被害人之電話，佯稱有經營
放款業務，而將電話轉給所謂之第二層級某某經理，繼續以各種
理由詐騙借款人（原判決第十五頁第三十行至第十六頁第一行）
等情，為辛○○所否認，辯稱：伊係不知情之情況下，幫李清泉
接二個星期電話，伊不知李溪泉係詐騙他人等語。原判決未說明
其經由何項調查及有何證據，堪認辛○○確有明知內情而向被害
人佯稱有經營放款業務，並將電話轉給所謂之第二層級某某經理
，繼續以各種理由詐騙借款人等犯行，逕以上情為不利辛○○之
認定，其理由欠備，尚有未合。(三)、有罪之判決書，應於理由內
記載認定犯罪事實所憑之證據及其認定之理由，為刑事訴訟法第
三百十條第一款所明定。故有罪之判決書，對於證據之具體內容
，及法院本於如何之經驗法則、論理法則或其他證據法則，而為
合理判斷證據之價值及證明力，並定其取捨與所形成之心證，均
應詳為闡析論敘，載明於理由內。否則即屬判決不載理由，其判
決當然為違背法令。(1)、原判決認定辛○○有原判決事實欄所載
之犯行，係依憑警方在辛○○台北縣三重市○○路○段三八０號
八樓之六住處，搜索扣押如原判決附表七所示之證物，而該扣案
之記事本有由辛○○所記載者，亦為被告辛○○所自承，因認辛
○○並非不知內情而僅係單純接聽電話（原判決第十五頁第十九
至二十四行）等情，為辛○○所否認。而稽諸原判決附表七所列
載之內容，僅泛載係行動電話、呼叫器、遠傳行動電話卡、存摺
、提款卡、電話記事本、中華電信收據等物，並無從辨別上開物
品究與辛○○之犯行間有何關聯，亦無從辨別上開電話記事本內
究為如何之記載，而得據以認定辛○○有原判決事實欄所載之犯
行。致辛○○上訴意旨得據以指摘，其理由欠備，遽行判決，難
昭折服。(2)、原判決認定丁○○有原判決事實欄所載之犯行，係
依憑警方在丁○○台北縣三重市○○路○段三八０號九樓之六住
處，搜索並起獲如原判決附表六所示三支行動電話、六張電信收
據，李溪泉供應之行動電話ＳＩＭ卡（原判決理由欄壹、六、(二)
），為其主要論據之一。然丁○○否認有如原判決事實欄所載之
犯行，而原判決事實欄並未認定記載警方曾在丁○○上開住處，
搜扣得李溪泉所供應之行動電話ＳＩＭ卡，其逕於理由欄為上開
論述說明，致事實欄之認定記載與理由欄之論述說明，不盡一致
，已有未合。另稽諸原判決附表六所列載之內容，僅泛載係行動
電話三支、電話收據六張，並無從辨別上開物品究與丁○○之犯
行間有何關聯，亦無從辨別上開電話收據究為如何之記載，而得
據以認定丁○○確有如原判決事實欄所載之犯行。致丁○○上訴
意旨得據以指摘，其理由欠備，遽行判決，難昭折服。(四)、證據
之取捨及其證明力之判斷，在不違背經驗法則及論理法則之前提
下，應由法院本於確信自由判斷之，不能僅因被告供述時期有先
後不同，即執為判定證據力強弱之標準。原判決認定丁○○有原
判決事實欄所載之犯行，係以丁○○於警詢及第一審法院審理中
供承：伊知道李溪泉詐欺，警方來搜索時才拒絕開門，並將李溪
泉給伊之行動電話卡丟到外面等情。丁○○雖於第一審審理中嗣
又改稱：伊未將東西往外丟，不知李溪泉詐欺之事等語。然一般
人對於牽涉犯罪之事，均避之惟恐不及，應無故意杜撰犯行之理
。且案重初供，蓋以案發之初記憶較為清楚，且尚未慮及利害關
係及相互勾串，故其陳述較與事實相符，而可採信。故應以丁○
○於警詢及第一審審理中不利於己之供述，較可採信（原判決理
由壹、六、(一)），為其主要論據之一。然原判決未說明其經由何
項調查及有何證據，堪認丁○○於警詢及第一審審理中不利於己
之供述部分，確與事實相符而較屬可採之理由，逕依所謂「案重
初供」等推論之詞，遽為不利丁○○之認定，尚有未合。(五)、有
罪判決書之事實一欄，為判斷其適用法令當否之準據，法院應將
依職權認定與論罪科刑有關之事實，翔實記載，然後於理由內逐
一說明其憑以認定之證據，並使事實認定與理由說明，互相適合
，方為合法。倘事實認定與理由說明，不相一致，或事實與理由
欄內之記載，前後齟齬，按諸刑事訴訟法第三百七十九條第十四
款後段規定，均屬判決理由矛盾之當然違背法令。原判決事實欄
四記載：子○○基於幫助常業詐欺之未必故意，至郵局或金融機
關開戶後，將如原判決附表三編號１、３、５、１１、１３所示
之五個帳戶，以每本五千元之價格出售予王永為，由王永為將之
輾轉提供予李溪泉詐欺集團使用等情，是否認定子○○並未參與
李溪泉等詐欺集團常業詐欺之犯行，而僅係幫助李溪泉等人為常
業詐欺犯行？乃原判決理由欄復又論述：李溪泉、陳智誠僱用子
○○等人，分別擔任收購帳戶，接聽客戶電話工作及提領現款，
向如原判決附表四所示被害人詐稱需繳保證金、手續費、代書費
、投資款等名目款項；利用如原判決附表三所示之帳戶，要求貸
款客戶或被害人將保證金、手續費、投資款等款項匯入如原判決
附表三所示之帳戶內（原判決第九頁第十四至二十一行）等情，
是否說明子○○參與李溪泉等詐欺集團之常業詐欺犯行，而非僅
係幫助李溪泉等人為常業詐欺犯行？其事實欄之認定記載與理由
欄之論述說明，不盡一致，尚有未合。(六)、有罪判決書所記載之
犯罪事實，為論罪科刑適用法律之基礎，故凡與適用法令有關之
重要事項，必須詳加認定，明確記載，然後於理由內敘明認定犯
罪事實所憑之證據及認定之理由，始足為適用法令之依據。原判
決事實欄記載：李溪泉、陳智誠、黃朝盟等人，自八十七年四月
二十九日起，先後與上訴人等、李明期、王永為、李金龍、朱鴻
濤，及其他不詳姓名之人共約七十人組織詐騙集團，共同意圖為
自己不法之所有，謀議以詐術使人交付財物並恃以為生，而為如
原判決事實欄所載之犯行等情，其就該不詳姓名者多人究為成年
人，抑係為未滿十八歲之少年等，並未明確認定記載論斷說明，
而上情與本件事實如何及如何為法律之適用攸關，自應詳予調查
釐清明確認定記載，方足為適用法律之依據。乃原審就上情未詳
予調查釐清明確認定記載，致事實如何有欠明瞭，不足為適用法
律之依據，尚有未洽。(七)、依法應於審判期日調查之證據雖已調
查，而其內容未明瞭者，即與未經調查無異，如遽行判決，仍屬
應於審判期日調查之證據而未予調查，尚不得遽對被告為有利或
不利之認定。又共同正犯僅應就有犯意聯絡及行為分擔範圍內擔
負刑責。(1)、庚○○否認參與李溪泉詐欺集團之常業詐欺犯行，
辯稱：伊經賴慧萍之介紹至丑○○處工作只有十天，並不知所領
之款項是詐騙之贓款等語。而賴慧萍證稱：庚○○說需要工作，
伊就介紹她到丑○○那裡，庚○○於八十七年十月間手部受傷，
住院差不多二個星期，庚○○出院後一個星期，伊介紹她們認識
（原審卷第二宗第一四二至一四三頁）等情，是否屬實？苟賴慧
萍上開供述各情係屬事實，則庚○○究於何時參與李溪泉等詐欺
集團之犯行？即庚○○是否自八十七年四月二十九日起，即參與
李溪泉詐欺集團之常業詐欺等犯行，非無疑義，仍待調查釐清。
而上情與庚○○本件參與犯罪之情節如何及如何為法律之適用攸
關，自應詳予調查釐清論述說明。乃原審就上情未詳予調查釐清
，復未說明賴慧萍上開供述各情，其何以不能為有利庚○○論斷
之理由，逕予論述：庚○○與李溪泉等人就原判決事實欄所載之
全部犯行，彼此間互有犯意聯絡及行為分擔，均為共同正犯（原
判決理由欄貳、一、(八)）等情，其查證未盡且理由欠備，遽行判
決，尚嫌速斷，難昭折服。(2)、壬○○否認參與李溪泉等詐欺集
團之常業詐欺犯行，辯稱：伊受僱於陳智誠上班一個星期，並不
知陳智誠要伊送文件之內容，詐欺集團大部分人於八十七年七、
八月間就遭逮捕，伊直至八十七年十月間才受僱於陳智誠等語。
壬○○上開否認辯解各情是否屬實？苟壬○○上開否認辯解各語
係屬事實，則壬○○究於何時參與李溪泉等詐欺集團之常業詐欺
犯行？即壬○○是否自八十七年四月二十九日起，即參與李溪泉
等詐欺集團之常業詐欺等犯行，非無疑義，仍待調查釐清。而上
情與壬○○本件參與犯罪之情節如何及如何為法律之適用攸關，
自應詳予調查釐清論述說明。乃原審就上情未詳予調查釐清，復
未說明壬○○上開否認辯解各情，其何以不足採信之理由，逕予
論述：壬○○與李溪泉等人就原判決事實欄所載之全部犯行，彼
此間互有犯意聯絡及行為分擔，均為共同正犯（原判決理由欄貳
、一、(八)）等情，其查證未盡且理由欠備，遽行判決，尚嫌速斷
，難昭折服。(3)、原判決事實欄四認定子○○開立如原判決附表
三編號１３之富邦銀行台中分行帳戶，並將之以五千元之價格出
售予王永為輾轉提供予李溪泉等詐欺集團使用等情，係以子○○
坦承開立五個銀行帳戶交予王永為使用（原判決第二十八頁第八
至九行）等情是實，為其主要論據之一。然稽諸原判決附表三編
號１３，即子○○在富邦銀行台中分行開戶之記載，其中關於該
帳戶之開立日期、帳號號碼、戶頭餘額等均未記載，而僅於其後
註明：帳號不詳等情，其事實欄之認定記載並非明確，不足為法
律之適用，已有未合。又富邦銀行台中分行八十七年十一月十九
日富邦中銀字第二０七號函內載：子○○未在該分行開戶往來（
八十七年度偵字第九０九四號卷第五宗第六十四頁）等情，是否
屬實？苟富邦銀行台中分行上開函文所記載各情係屬事實，則子
○○是否曾開立上開帳戶出售予王永為輾轉提供予李溪泉等詐欺
集團使用，即子○○上開自白各情是否與事實相符，即尚非全無
疑義，仍待調查釐清。而上情與本件事實如何及如何為法律之適
用攸關，自應詳予調查釐清論述說明。乃原審就上情未詳予調查
釐清，復未說明富邦銀行台中分行上開函文，其何以不能為有利
子○○論斷之理由，其查證未盡且理由欠備，亦有未洽。(4)、原
判決事實及理由欄認定記載論述說明，乙○○、丙○○等人於八
十七年七月二日，即遭警查獲（原判決第七頁第二十六至二十七
行、第十一頁第二十一至二十三行）。而王永為、陳智誠、庚○
○、丑○○、李金龍、朱鴻濤及其他同屬詐欺集團之不詳姓名之
人，分別偽造如原判決附表三之一所示帳戶用供詐騙之時間，則
均在乙○○、丙○○於八十七年七月二日為警查獲之後。而原判
決事實及理由欄之上開認定記載論述說明，苟俱屬無訛，則乙○
○、丙○○等人於為警查獲後，是否仍有參與偽造如原判決附表
三之一所示帳戶等犯行，即尚非全無疑義，仍待調查釐清。而上
情與本件事實如何及如何為法律之適用攸關，自應詳予調查釐清
論述說明。乃原審就上情未詳予調查釐清，逕認乙○○、丙○○
等人就李溪泉詐欺集團之全部犯行，彼此間互有犯意聯絡及行為
分擔，均為共同正犯（原判決理由欄貳、(八)）等情，致乙○○、
丙○○等人上訴意旨得據以指摘，其查證未盡且理由欠備，遽行
判決，尚嫌速斷，其審理猶有未盡。(5)、己○○否認有參與李溪
泉詐騙集團之犯行，辯稱：伊僅受僱於陳智誠三、四天，並不知
李溪泉等詐騙集團行騙之事等語。而原判決事實欄認定記載：李
溪泉自八十七年四月二十九日起，為如事實欄所載之常業詐欺犯
行（原判決第四頁第十一至十三行）；李溪泉、乙○○、丙○○
等人於八十七年七月二日，即遭警方查獲（原判決第十一頁第二
十一至二十三行）；陳智誠供稱：自八十九年七月間起，僱用己
○○收送包裹……（原判決理由欄壹、九、(二)）等情，苟俱屬無
訛，則己○○就李溪泉、乙○○、丙○○等人之常業詐欺犯行，
是否具有犯意聯絡及行為分擔之共同正犯關係，尚非全無疑義。
而上情與己○○部分之事實如何及如何為法律之適用攸關，自應
詳予調查釐清論述說明。乃原審就上情未詳予調查釐清，逕認己
○○與李溪泉、乙○○、丙○○等詐欺集團約七十人，彼此間就
該詐欺集團之全部犯行，互有犯意聯絡及行為分擔為共同正犯（
原判決理由欄貳、(八)）等情，致己○○上訴意旨得據以指摘，其
查證未盡且理由欠備，遽行判決，難昭折服。(6)、戊○○否認有
參與李溪泉等詐欺集團為如原判決事實欄所載之犯行，辯稱：伊
係在不知情之情形下，受僱於李溪泉接聽電話等語。而原判決事
實及理由欄認定記載論述說明：丙○○於八十七年七月二日為警
查獲後，帶同警方前往戊○○位於板橋市○○街一巷八號六樓住
處搜索，並扣得如原判決附表八所示之物（原判決第七頁第二十
六行至第八頁第一行、第十八頁第七至九行）等情，苟屬無訛，
則戊○○是否於八十七年七月二日即遭警查獲，而苟戊○○於八
十七年七月二日即已遭警查獲，則其對於遭查獲後如原判決事實
欄所載其餘犯行，是否與李溪泉等詐欺集團其餘成員間，具有犯
意聯絡及行為分擔之共同正犯關係，尚非全無疑義，仍待調查釐
清。而上情與戊○○參與犯罪之情節如何及如何為法律之適用攸
關，自應詳予調查釐清論述說明。乃原審就上情未詳予調查釐清
，逕認戊○○與李溪泉等詐欺集團約七十人，彼此間就該詐欺集
團之全部犯行，互有犯意聯絡及行為分擔為共同正犯（原判決理
由欄貳、(八)）等情，致戊○○上訴意旨得據以指摘，其查證未盡
且理由欠備，遽行判決，難昭折服。(7)、丑○○否認曾參與李溪
泉詐騙集團之詐騙犯行，辯稱：伊不知李溪泉等詐欺集團係騙取
他人錢財等語。而原判決事實欄並未明確認定記載丑○○究於何
時參與李溪泉等詐欺集團，已有未合。又原判決事實欄認定記載
：警方於八十七年十一月二十七日，循線捕獲丑○○、庚○○二
人，警方並因丑○○之供述，於八十七年十二月十七日下午，另
查獲朱鴻濤（原判決事實欄五、(五)、(六)）等情，苟屬無訛，則丑
○○就原判決事實欄所認定記載李溪泉等詐欺集團，自八十七年
十一月二十七日以後之其餘犯行，與李溪泉等詐欺集團之各成員
間，是否仍具有犯意聯絡及行為分擔之共同正犯關係，尚非全無
疑義，仍待調查釐清。而上情與丑○○參與犯罪之情節如何及如
何為法律之適用攸關，自應詳予調查釐清論述說明。乃原審就上
情未詳予調查釐清，逕認丑○○與李溪泉等詐欺集團約七十人，
彼此間就該詐欺集團之全部犯行，互有犯意聯絡及行為分擔為共
同正犯（原判決理由欄貳、(八)）等情，其查證未盡且理由欠備，
遽行判決，難昭折服。(8)、原判決事實欄並未認定記載癸○○提
供其個人郵局帳戶，供庚○○用以供被害人匯入詐騙款項之用，
然其於理由欄復又為上開論述說明（原判決理由欄壹、十三），
其事實欄之認定記載與理由欄之論述說明，不盡一致，已有未合
。又癸○○否認提供其郵局帳戶供庚○○為詐騙之用，辯稱：伊
與庚○○係同居人，庚○○稱其公司薪資須帳戶，伊就開立一帳
戶交給她等語。而癸○○上開郵局帳戶帳號究竟為何？是否確有
被害人匯入遭詐騙之款項至該帳戶，其與癸○○上開辯解各情是
否屬實及本件事實如何攸關，自應詳予調查釐清論述說明。乃原
審就上情未詳予調查釐清，逕以癸○○提供之郵局帳戶號碼為何
，卷內雖無確切資料，然其不影響此部分事實之認定（原判決第
二十八頁第一至二行）等情，即遽為不利癸○○之推論，亦有未
洽。另原判決理由欄說明癸○○係於八十七年十一月九日，持偽
造之林永裕國民身分證至台灣中小企業銀行中山分行開戶（原判
決理由欄壹、十三、(一)）。則癸○○究於何時參與李溪泉等詐欺
集團，其與癸○○究就何部分之犯行與李溪泉等詐欺集團約七十
人間，互有犯意聯絡及行為分擔為共同正犯攸關，自應詳予調查
釐清論述說明。乃原審就上情未詳予調查釐清論述說明，逕認癸
○○與李溪泉等詐欺集團約七十人，彼此間就該詐欺集團之全部
犯行，互有犯意聯絡及行為分擔為共同正犯（原判決理由欄貳、
(八)）等情，其查證未盡且理由欠備，遽行判決，難昭折服。上訴
人等上訴意旨指摘原判決關於上訴人等部分不當，尚非全無理由
。按第三審法院應以第二審判決所確認之事實為判決基礎，刑事
訴訟法第三百九十四條第一項前段定有明文。原判決上述之違背
法令，影響於事實之確定，本院無可據以為裁判，應將原判決關
於上訴人等人部分撤銷，發回原審法院更為審判。原判關於甲○
○、乙○○、丙○○、辛○○、丁○○、戊○○、己○○、壬○
○、丑○○、庚○○、癸○○等人行使變造特種證書、詐欺得利
部分，認與彼等所犯行使偽造私文書及常業詐欺部分，具有想像
競合犯及牽連犯裁判上一罪之關係，基於審判不可分之原則，應
併予發回；原判決關於上訴人等不另為無罪諭知部分，基於審判
不可分之原則，亦應併予發回，附此敘明。
據上論結，應依刑事訴訟法第三百九十七條、第四百零一條，判
決如主文。
中    華    民    國  九十五  年   十二   月    七    日
                      最高法院刑事第一庭
                          審判長法官  董  明  霈
                                法官  林  茂  雄
                                法官  張  祺  祥
                                法官  呂  永  福
                                法官  何  菁  莪
      本件正本證明與原本無異
                                      書  記  官
中    華    民    國  九十五  年   十二   月   十三   日
                                                      Ｅ

司法院資訊處製作；財團法人民間司法改革基金會備份。
